【裁判字號】    95,勞上易,37
【裁判日期】    951229
【裁判案由】    給付退休金等
【裁判全文】
臺灣高等法院民事判決                95年度勞上易字第37號
    上  訴  人  乙○○
    訴訟代理人  林健智律師
    被上訴人    財團法人宜蘭縣羅東鎮文宗社（羅東孔子廟）
    法定代理人  甲○○
    訴訟代理人  林志嵩律師
    複代理人    石宜琳律師
上列當事人間給付退休金等事件，上訴人對於中華民國95年2月9
日臺灣宜蘭地方法院93年度勞訴字第8號第一審判決提起上訴，
經本院於95年12月19日言詞辯論終結，判決如下：
    主  文
上訴駁回。
第二審訴訟費用由上訴人負擔。
    事  實
甲、上訴人方面：
壹、聲明：
一、原判決關於駁回後開第二項之訴部分及該部分假執行之聲請
    均廢棄。
二、被上訴人應給付上訴人新臺幣（下同）560,000元及自起訴
    狀繕本送達之翌日起按週年利率5％計算之利息。
貳、陳述：除與原判決記載相同者外，補稱略以：
一、被上訴人之章程乃經社員大會議決通過，對董事及法人內部
    有拘束力，董事會有依章程規定執行之義務，不得任意行事
    。且系爭章程規範非僅限於被上訴人社員，亦包含職員之待
    遇及退休，乃兩造僱傭契約約定內容之一部分。上訴人既為
    被上訴人於民國84年11月25日修正章程（下稱系爭章程）第
    29 條所定職員，被上訴人自應依其規定比照公務人員給付
    上訴人退休金。
二、被上訴人之前管理人高阿發、蔡慶雲等人離職原因並非退休
    ，且離職於系爭章程第29條修改前，係依修改前第29條規定
    「本社職員均為無給職，但視業務性質經董事會議決得酌給
    津貼。」之後段規定發放退休金，比對修改後系爭章程第29
    條規定「本社職員為有給職，待遇及退休比照公家機關性質
    經董事會決議得酌給津貼。」，應認「經董事會議決得酌給
    津貼」乃不包括待遇及退休以外之事項，而待遇及退休則比
    照公家機關性質。上訴人期待退休金可依系爭章程規定按公
    務人員性質計算，如董事會決議可少於公務員退休之規定，
    顯違反期待利益。
三、上訴人於93年06月24日書寫同意書，其意將來如依公務人員
    退休法或章程可增加補發時，請被上訴人惠予辦理，上訴人
    對於退休金不足額部分並未拋棄權利，故兩造並無成立和解
    。
四、被上訴人法定代理人每月僅到文宗社一、二次批示公文，停
    留時間均不長，對於上訴人工作內容根本未詳知，故其陳述
    有部分與事實不符。
、證據：除援用原審提出者外，補提被上訴人之捐助章程、被
    上訴人78年9月28日及84年11月25日修改之章程、被上訴人
    第十屆第十九次董監事聯席會議事錄、90年9月編印羅東文
    宗社創社140週年特刊、被上訴人第12屆董事及監察人暨職
    員芳名錄、被上訴人第12屆第12次董監事聯席會議事錄為證
    。
乙、被上訴人方面：
壹、聲明：
一、上訴駁回。
二、如受不利判決，願供擔保請准宣告免為假執行。
貳、陳述：除與原判決記載相同者外，補稱略以：
一、系爭章程保護、規範對象僅限於被上訴人社員，上訴人並非
    社員，而屬僱用人員，其僱傭契約應按兩造合意，不得比附
    援引章程規定。
二、系爭章程第29條所定職員僅係「總幹事」一職，不及其他員
    工。至上訴人所舉歷屆被上訴人之管理及人事及第12 屆董
    事及監察人職員芳名錄，係一般概念之職員，與系爭章程第
    29 條所適用之職員有別，上訴人退休並無系爭章程第29條
    之適用，實至灼然。
三、依系爭章程第29條已明定退休金應「經」董事會議決，上訴
    人將章程分開解釋，顯為斷章取義，曲解文義。
四、被上訴人於84年11月25日始修訂章程第29條，在此之前自無
    適用之餘地，上訴人主張自79年06月起計算退休金，於法亦
    有未合。
、證據：除援用原審提出者外，補提被上訴人78年9月28日修
    改之章程、被上訴人95年8月22日羅文社賢字第95103號函、
    95年8月23日羅文社賢字第95108號函暨所附會議紀錄、95年
    9月14日羅文社賢字第95123號函及95年10月26日羅文社賢字
    第951268號為證。
丙、本院依職權向臺灣宜蘭地方法院調閱財團法人宜蘭縣羅東鎮
    文宗社辦理章程修改資料全卷。
    理  由
一、上訴人主張：其自79年6月起，受僱擔任被上訴人之管理員
    ，薪資每月20,000元，迄至93年4月30日受通知退休為止，
    年資共計14年。依系爭章程第29條規定，被上訴人自應依公
    務人員退休法第6條規定給付上訴人退休金840,000元。然被
    上訴人僅給付280,000元，其餘部分屢經催討均拒不給付等
    情，求為判命被上訴人給付560,000元，及自起訴狀繕本送
    達之翌日起至清償日止，按週年利率5%計付利息之判決〔上
    訴人起訴時，除退休金給付外，尚請求例、休假工資
    495,236 元及特別休假工資123,040元之本息，原審判決駁
    回上訴人全部請求後，上訴人僅就退休金部分不服，提起上
    訴，其餘部分未據聲明不服，業已確定。另於本院審理中，
    陳明計算退休金標準依據公務人員退休法規定，不再主張勞
    動基準法（下稱勞基法）〕。
二、被上訴人則以：系爭章程旨在規範社員，並非兩造勞動契約
    內容，且其中第29條所謂職員係針對總幹事一職，亦不包含
    管理員，上訴人主張其退休金應比照公務人員辦理，並無依
    據。又被上訴人董事會已決議酌給上訴人退休金280,000元
    ，上訴人亦已簽立具領完畢，兩造達成和解，上訴人重為起
    訴請求，顯非適法等語答辯。
三、兩造不爭執之事實：
（一）上訴人自79年6月間起擔任被上訴人管理員，工作內容為
      寺內外清潔及管理，被上訴人於93年3月31日解聘上訴人
      ，上訴人服務年資為13年9個月。
（二）文宗社於84年11月25日修訂章程第29條：「本社職員為有
      給職，待遇及退休比照公家機關性質經董事會議決得酌給
      津貼。」
（三）上訴人曾於93年6月24日簽立同意書，其內容為：「本人
      服務文宗社退休（資遣費）依照第12屆董事會議決核發新
      台幣貳拾捌萬元整，同意具領，將來如依法可增加補發時
      ，請  貴社惠予辦理。」
四、本件兩造之爭點厥為：（一）兩造就上訴人退休金是否已成
    立和解？上開同意書中「『依法』可增加補發時」究係依勞
    動基準法抑或公務人員退休法及章程？（二）文宗社之章程
    是否屬於兩造僱傭契約約定內容之一部分？（三）系爭章程
    第29條應如何適用？經查：
（一）被上訴人於92年12月13日第12屆第12次董監事聯席會議中
      ，議決上訴人之退休金為280,000元，此有被告提出之該
      次聯席會議事錄：「六、討論事項：7.請研議本社管理員
      乙○○任期將屆，是否續聘及退休金如何計算等事宜。決
      議：是否續聘由下屆決定如不再續聘應發離職補貼金（以
      任職年資計）新台幣貳拾捌萬元整。」（原審卷第91頁）
      。而上訴人嗣後亦已於93年6月24日書立同意書具領，同
      意書載：「本人服務文宗社退休（資遣費）依照第十二屆
      董事會議決核發新台幣貳拾捌萬元整，同意具領，將來如
      依法可增加補發時，請貴社惠予辦理。」，顯見上訴人已
      同意以該280,000元為其退休金，僅附具如將來依法可增
      加補發時，請被告予以辦理之約定。上訴人雖稱同意書內
      容所謂「將來如依法可增加補發時，請貴社惠予辦理」，
      係指依公務人員退休法及章程計算多於核發金額時，可再
      補發，被上訴人給付之金額既少於公務人員退休法標準，
      自應再為給付等語，此為被上訴人否認之，辯稱所謂「依
      法」是指勞基法而言。查關於上訴人退休金之給付方式，
      經被上訴人於第12屆第12次董監事聯席會議議決後，復於
      被上訴人93年3月6日所舉行之第13屆第1次董監事聯席會
      中再就上訴人任職管理員，因不再續聘，是否應比照勞基
      法規定計算核發而非核發離職補貼金問題再為討論，然並
      未作成同意依勞基法規定之決議，業經上訴人自承在卷（
      本院卷第145頁）。惟經原審法院當庭勘驗該次會議過程
      之錄音帶，其會議最後是由主席（即董事長甲○○）裁示
      一方面以被上訴人名義發函給勞委會查詢，並指示第三人
      即總幹事吳世昌就有關於上訴人的部分由其及上訴人向縣
      政府社會局勞資關係課口頭查詢等情，有勘驗筆錄可參（
      原審卷第98頁）。是該次會議就上訴人退休金事宜議題之
      討論結果，僅係由該次會議主席即被上訴人之董事長甲○
      ○指示吳世昌以被上訴人名義發函予勞委會查詢相關事宜
      。再參之被上訴人所提兩造會同製作之該次會議錄音譯文
      ，於會議討論中，林松祿董事曾經對上訴人表示廟宇管理
      不屬於勞基法所管，上訴人立即反問「為什麼，為什麼不
      屬於勞基法？」（本院卷第122頁），上訴人就此亦未爭
      執，堪認該次會議討論時，兩造之疑慮乃上訴人應否依勞
      基法計付退休金。
（二）就上訴人是否適用勞基法部分，被上訴人於上開會議後，
      函請宜蘭縣政府釋示，該縣政府曾以93年4月22日府民禮
      字第0930047488號函覆被上訴人以：「宗教性財團法人內
      部工作人員（行政人員），是否指定納入勞動基準法適用
      之範圍，案經轉准行政院勞工委員會上開函略以：上揭人
      員目前尚未適用勞動基準法，至是否依該法規定發給勞工
      退休金，應由事業單位自行決定……」。又依勞委會87年
      12月31日（87）台勞動一字第059605號函，將「人民團體
      」列為不適用勞基法之各業之一。另被上訴人嗣再就上訴
      人退休事宜，以93年11月29日（93）羅文社賢字第93100
      號函向勞委會函詢：「本社管理員（工作性質為寺內外清
      潔及管理）之退休、資遣，是否有勞動基準法之適用？」
      ，經勞委會以93年12月3日函覆被上訴人略以：「按中華
      民國行業標準分類（八十五年十二月卅一日第六次修訂版
      ）規定，人民團體係指各事業單位或從業人員按行業、職
      業類別組織，或民眾按共同志趣、共同信仰等結合依法組
      織之人民團體。而貴社來函所述宗教性財團法人，倘其實
      際從事之主要經濟活動符合上述人民團體之定義，根據前
      揭函釋，目前尚未適用勞動基準法，至其所僱用工作者之
      資遣、退休等事項宜由勞雇雙方自行協商議定之。」等情
      ，有上訴人提出之上開函件可參（原審卷第14-18頁），
      上訴人之職務不適用勞基法規定，堪可確定。
（三）準此，上訴人於93年6月24日書立上開同意書時，適值被
      上訴人往來函詢相關單位有關上訴人是否適用勞基法規定
      期間，且依上述情節，應認兩造當時之爭執係上訴人有無
      勞基法之適用，並無涉及是否該依公務人員退休法給付之
      問題。何況上訴人不具公務人員身分甚明，而被上訴人董
      事會又已議決給付280,000元，並無依公務人員退休法標
      準計付，當時僅是對於上訴人能否適用勞基法，猶有疑慮
      尚在函查中，則上訴人當時既非表示應依公務人員退休標
      準計算退休金，反係同意領取280,000元，僅稱「將來如
      依法可增加補發」，推求其真意，應指如能適用勞基法可
      增加補發之金額。則被上訴人所稱上訴人簽立同意書時，
      附具如將來依法可增加補發時，請被上訴人予以辦理，所
      謂「依法」係指勞基法而言，應為可採。另上訴人主張同
      意書之「依法」亦包含章程云云，縱屬真實，惟系爭章程
      迄今並無再為修正，賦與上訴人得增加請求退休金金額，
      當無可能請求再為給付。從而，兩造既已合意退休金
      280,000元，復無同意書所指依法可增加補發情形，上訴
      人自不得再行請求給付退休金。
（四）至於上訴人雖主張依系爭章程第29條：「本社職員為有給
      職，待遇及退休比照公家機關性質經董事會議決得酌給津
      貼。」之規定，被上訴人即應比照公務人員退休法之規定
      給付上訴人退休金一節，經被上訴人否認系爭章程屬於兩
      造勞動契約之內容及上訴人屬於第29條所稱職員範圍內。
      姑不論系爭章程是否屬於兩造勞動契約之一部，亦不論上
      訴人是否符合章程第29條所定「職員」，惟依第29條文義
      而言，被上訴人職員之待遇及退休係「比照公家機關性質
      」並「經董事會議決」後，而「得酌給津貼」，其意僅得
      認職員之待遇及退休之薪資、津貼或退休金之多寡，係交
      由董事會議決決定，至於公務人員性質則係給付之參考標
      準，而非全然按公務人員之標準給予，且以該句文字為連
      續記載方式，實難認如上訴人所述，退休職員除應依據或
      比照公務人員退休法辦理，董事會應再酌給津貼。上訴人
      雖稱系爭章程第29條原規定為「本社職員為有給職，但視
      業務性質經董事會議決得酌給津貼」，因前任總幹事張新
      綠以其原在宜蘭縣羅東市公所工作，後來在被上訴人處全
      職工作，董事會酌給退休金太少，乃於被上訴人84年5月
      18 日第10屆第19次董監事聯席會議時，請求比照公務人
      員退休法標準辦理退休，遭決議否決，被上訴人嗣後始於
      同年11月25日修改如現行文字，然以此修法緣由，仍不足
      證明修法時無意賦與董事會最後議決酌給退休金之權利。
      何況如依上訴人所言，第29條係指待遇及退休應比照公務
      人員給付，而以其所陳受僱被上訴人之工作時間自上午6
      時至晚上9時，全年無休一節，顯無享受比照公務人員有
      關休假、加班費或不休假獎金之待遇，而其於原審猶依勞
      基法請求例假日、特別休假工資，亦徵上訴人並未依第29
      條主張比照公務人員之待遇。從而，被上訴人職員退休金
      之給予，仍係應由被上訴人之董事會決議為之，而非當然
      依據或全然比照公務人員退休之情形辦理，上訴人此部分
      主張，亦難認有理。
五、綜上所述，本件上訴人依系爭章程第29條規定請求被上訴人
    應依公務人員退休法第6條標準給付退休金560,000元及其遲
    延利息，為無理由，不應准許。原審就此部分為上訴人敗訴
    判決，及駁回其假執行之聲請，並無不合。上訴意旨指摘原
    判決不當，求予廢棄改判，為無理由，應予駁回。
六、本件事證已臻明確，兩造所為其餘攻擊防禦方法及舉證，經
    審酌後認均與判決結論不生影響，爰不一一論列，附此敘明
    。
七、據上論結，本件上訴為無理由。依民事訴訟法第449條第1項
    、第78條，判決如主文。
中    華    民    國    95    年    12    月    29    日
                    勞工法庭
                        審判長法  官 黃熙嫣
                              法  官 楊力進
                              法  官 陳玉完
正本係照原本作成。
不得上訴。
中    華    民    國    96    年    1     月    2     日
                             書記官  鎖瑞嶺


司法院資訊處製作；財團法人民間司法改革基金會備份。
